【裁判字號】    97,易,3442
【裁判日期】    980504
【裁判案由】    重利
【裁判全文】
臺灣板橋地方法院刑事判決              97年度易字第3442號
公  訴  人  臺灣板橋地方法院檢察署檢察官
被      告  丙○○
選任辯護人  周彥憑律師
上列被告因重利案件，經檢察官提起公訴（97年度偵字第 26698
號），本院判決如下：
    主  文
丙○○無罪。
    理  由
一、公訴意旨略以：被告丙○○係址設於臺北縣中和市○○路22
    3 號三信當舖之員工，其知悉李淑敏持友人即告訴人乙○○
    開立之支票向三信當舖借款未償且避不見面，告訴人需代為
    返還款項，致周轉不靈，竟基於牟取與原本顯不相當利息之
    重利之犯意，趁告訴人急需款項週轉之際，自民國96年5 月
    間起至為警查獲時止，在三信當舖，共計貸予告訴人新臺幣
    （下同）235 萬元，雙方並約定每借10萬元，利息以每7 天
    至15天為1 期，每期利息1 萬元至2 萬元不等，並於借款之
    際，預扣利息，且需簽發支票以供擔保，而取得與原本顯不
    相當之重利。嗣告訴人返還310 萬元後，因無力償還，且不
    堪被告逼債，遂報警處理，經警於97年1 月23日持臺灣臺北
    地方法院核發之搜索票，前往三信當舖搜索，始循線查悉上
    情，因認被告涉犯刑法第344 條之重利罪嫌等語。
二、按犯罪事實應依證據認定之，無證據不得認定其犯罪事實；
    又不能證明被告犯罪者，即應諭知無罪之判決，刑事訴訟法
    第154條第2項、第301條第1項分別定有明文。再按事實之認
    定，應憑證據，如未能發現相當證據，或證據不足以證明，
    自不能以推測或擬制之方法，為裁判基礎；苟積極證據不足
    為不利於被告事實之認定時，即應為有利於被告之認定；又
    認定犯罪事實所憑之證據，雖不以直接證據為限，間接證據
    亦包括在內，然而無論直接證據或間接證據，其為訴訟上之
    證明，須於通常一般之人均不致有所懷疑，而得確信其為真
    實之程度者，始得據為有罪之認定，倘其證明尚未達到此一
    程度，而有合理之懷疑存在而無從使事實審法院得有罪之確
    信時，即應由法院為諭知被告無罪之判決，最高法院40年台
    上字第86號、30年上字第816 號、76年台上字第4986號判例
    意旨足資參照。次按刑事訴訟法第161 條已於91年2 月8 日
    修正公布，修正後同條第1 項規定：檢察官就被告犯罪事實
    ，應負舉證責任，並指出證明之方法。因此，檢察官對於起
    訴之犯罪事實，應負提出證據及說服之實質舉證責任。倘其
    所提出之證據，不足為被告有罪之積極證明，或其闡明之證
    明方法，無從說服法官以形成被告有罪之心證，基於無罪推
    定之原則，自應為被告無罪判決之諭知，最高法院92年台上
    字第128 號判例亦同此意旨。
三、證據能力部分：
  (一)按刑事訴訟法第159 條第1 項規定：「被告以外之人於審判
    外之言詞或書面陳述，除法律有規定者外，不得作為證據」
    ，又同法第159 條之5 第1 項規定：「被告以外之人於審判
    外之陳述，雖不符前4 條之規定，而經當事人於審判程序同
    意作為證據，法院審酌該言詞陳述或書面陳述作成時之情況
    ，認為適當者，亦得為證據。」。查證人乙○○於警詢及偵
    查時之證言固屬審判外之陳述，然該證人已經本院於98年2
    月23日審理程序中傳喚到庭且經檢察官及被告辯護人行交互
    詰問並具結證述在案，衡情對於被告對質詰問權業已有所保
    障，徵諸上揭法條規定意旨，證人乙○○於警詢及偵查中之
    證述自具有證據能力。而證人甲○○於審判程序中經具結作
    成之證言，非屬審判外陳述，且踐行交互詰問之合法調查程
    序，自有證據能力。
  (二)又本件卷內之匯款單據影本3 紙、錄音光碟1 片及勘驗筆錄
    1 份，被告及其辯護人對其證據能力均不爭執，且該證據均
    無違反法定程序而取得之情形，自有證據能力。
四、本件公訴人認被告涉有重利罪嫌，無非係以被告於警詢及偵
    訊時之供述、告訴人於警詢及偵訊時之證言、匯款單據影本
    3 紙、錄音光碟1 片及臺灣板橋地方法院檢察署勘驗筆錄1
    份等，為其主要論據。訊據被告堅決否認有何重利之犯行，
    並辯稱：伊沒有借錢給告訴人，實際借貸對象為李淑敏，伊
    亦未向告訴人收取重利；李淑敏持告訴人簽發之客票向被告
    借款，嗣李淑敏無力清償避不見面，告訴人曾出面與被告多
    次協商，告訴人同意每月償還3 至6 萬元等語。
五、經查：
  (一)被告係址設於臺北縣中和市○○路223 號三信當鋪之負責人
    ，李淑敏持有告訴人簽發之支票向三信當鋪借款後，因無力
    清償避不見面，告訴人需代為償還款項等事實，業據證人即
    告訴人於本院訊問時具結證述明確，並有三信當鋪之臺北縣
    政府營利事業登記證、臺北縣政府當鋪業許可證影本各1 紙
    在卷足憑（分見本院98年2 月23日審判筆錄第4 頁、臺灣臺
    北地方法院檢察署97年度偵字第4042號偵查卷第124 至125
    頁），被告對此亦予承認（見本院97年12月24日準備程序筆
    錄第2 頁至第3 頁、被告所提97年12月24日刑事準備程序狀
    ），是上開事實洵堪認定屬實從而，本案應審酌者，在於被
    告有無借款與被害人？若有，有無趁他人急迫、輕率或無經
    驗貸以金錢，而收取重利之行為？茲析述如下：
  1.證人即告訴人於本院審理中具結證稱：「 (辯護人問：你有
    向被告借款，用什麼質押借款？)沒 有。 (辯護人問：向被
    告借款有當票否？)沒 有，第一次被告要我書寫本票，還有
    類似要書寫當東西的文件」、「（法官問：為何你向被告借
    款，不用提出任何保證？）因為被告說李淑敏是他很好的客
    戶，所以不用保證，被告只要開支票就可以了」等語明確（
    見本院98年2 月23日審判筆錄第2 頁至第7 頁）。經查三信
    當舖乃經政府立案登記之合法當舖經營業者，衡諸一般交易
    常情，當舖業者均會要求借款人出具相當價值之擔保物品後
    ，始將款項借與借款人，且出具當票等證明文書付與借款人
    ，要無在未獲得任何還款保障之情況下，即遽行交付借貸款
    項與借款人之理，是告訴人是否確實有向被告所經營之三信
    當鋪借款，本即有疑。
  2.另證人即被害人之公司助理甲○○於本院審理中具結證稱：
    「（檢察官問：在你為乙○○工作期間，有沒有去過三信當
    舖？）有。（檢察官問：你為什麼去該當舖？）該當舖是乙○○要幫助李淑敏背債，李淑敏找不到人，乙○○要去協商
    ，協商完了用分期。我是陪乙○○一起去協商。（檢察官問
    ：除了陪乙○○一起去協商，還有為了其他目的去否？）支
    票到期，乙○○沒有辦法過票，請三信當舖幫助乙○○過票
    ，... 」、「（檢察官問：就你所知，乙○○有沒有另外向
    丙○○借錢？）應該沒有吧。」、「（檢察官問：乙○○有
    沒有拿現金或是支票給你，叫你到三信當舖去支付利息？）
    沒有，據我所知是償還之前李淑敏所欠的款項，我們是分期
    償還。」、「 （檢察官問：乙○○有沒有讓你用匯款的方
    式，把利息錢匯給三信當鋪的丙○○？）他有請我匯款，但
    沒有告訴我是不是支付利息錢」等語明確，茲審酌證人甲○○過去乃被害人之公司助理，與被害人關係尚屬匪淺，應無
    故意為不利於被害人證詞之理，而其與被告則無親戚及僱傭
    關係，亦無任何嫌隙；又被害人與被告間則有金錢糾紛等利
    害關係等情，應認證人乙○○證言之證明力自較一般證人為
    低，故證人甲○○證言之可憑信應較證人乙○○證言之可憑
    性為高，是以證人甲○○之證詞較為可採。是依該證人所述
    ，足認告訴人除償還李淑敏所積欠被告之債務外，並未另向
    被告借款，此情已堪認定。
  3.至於檢察官所提出告訴人之匯款單據3 紙，然該匯款單據充
    其量亦僅能證明被告與被害人間有資金往來，尚不足證明被
    告曾借款予被害人且收取重利之不法行為，此情同堪認定。
  (二)綜上所述，依卷內資料所示，並無從認定告訴人除償還李淑
    敏積欠被告之款項外，有另外向被告借錢之事實，此外，，
    並無其他具體證據足資證明被告有借款與被害人且收取重利
    之行為，揆諸前揭法條、判例意旨及說明，既無何積極證據
    足資證明被告犯罪，自應諭知被告無罪之判決，以免冤抑。
據上論斷，應依刑事訴訟法第301條第1項，判決如主文。
本案經檢察官楊大智到庭執行職務。
中    華    民    國    98    年    5     月    4     日
                  刑事第二十庭  法  官  吳冠霆
上列正本證明與原本無異。
如不服本判決，應於判決送達後10日內敘明上訴理由，向本院提
出上訴狀 (應附繕本) ，上訴於臺灣高等法院。其未敘述上訴理
由者，應於上訴期間屆滿後20日內向本院補提理由書「切勿逕送
上級法院」。
                                書記官  周百川
中    華    民    國    98    年    5     月    4     日


司法院資訊處製作；財團法人民間司法改革基金會備份。
